最高法院刑事判決　　　　　　　　　　　　　　　九十一年度台上字第五五八八號
　　上　訴　人　丁○○
　　　　　　　　丙○○
　　　　　　　　甲○○
　　　　　　　　乙○○
右上訴人等因違反水利法案件，不服台灣高等法院中華民國八十九年五月十八日第二
審判決（八十九年度上訴字第一三一號，起訴案號：台灣板橋地方法院檢察署八十七
年度偵字第七三四九號），提起上訴，本院判決如左：
    主  文
原判決關於乙○○罪刑及丁○○、丙○○、甲○○部分均撤銷。
乙○○部分不受理。
其他部分發回台灣高等法院。
    理  由
一、上訴人丁○○、丙○○、甲○○部分：
本件原判決認定上訴人丁○○、丙○○、甲○○三人均明知台北縣鶯歌鎮○○○段第
二九四之一及第二九四之四號二筆土地，係禁止傾倒廢棄物之行水區，竟於民國八十
六年九月二十六日共同謀議在上開土地上經營廢土棄置場（即俗稱土尾場），基於在
行水區內傾倒廢棄物之犯意聯絡，及概括之犯意，先佯由丁○○與丙○○訂定委任契
約書，並由甲○○擔任契約見證人，將前述土地二筆委請丙○○整地改良使用，再推
由丁○○向台灣省水利處、台北縣政府申請在該二筆土地作護岸修復工程，以掩人耳
目；嗣經台北縣政府於八十六年十二月三十一日發給八六許可工水字第一五八二號台
北縣政府河川公地許可書。丁○○、丙○○、甲○○乃自八十七年二月間起，推由甲
○○在現場管理，共同在該二筆土地設置廢土棄置場（如原判決附圖斜線部分所示位
置），或以每台卡車新台幣（下同）一千一百元至一千二百元之價格出售土尾單後，
再於入場管制台收取土尾單，或直接在入場管制台收費等方式，連續同意由他人駕駛
貨車至該廢土棄置場傾倒廢土，而共同違反主管機關為保護水道，應禁止在行水區內
傾倒廢棄物，足以妨害水流之行為之規定。至同年三月間，改推由丙○○在現場管理
；丙○○又委請其子乙○○負責現場監管事宜，二人共同基於在行水區內傾倒廢棄土
之犯意聯絡及概括之犯意，推由乙○○至現場監看車輛之進出。乙○○又於八十七年
三月十五日起以日薪一千元之代價僱用廖忠泰（業經第一審判處有期徒刑五月，緩刑
四年確定在案），二人共同基於在行水區內傾倒廢棄土之概括犯意，推由廖忠泰負責
在該廢土棄置場擔任收取土尾單、導引等工作，連續供不特定人在該址傾倒廢棄土，
而共同違反主管機關為保護水道，應禁止在行水區內傾倒廢棄物，足以妨害水流之行
為之規定；且丁○○、丙○○、甲○○、乙○○、廖忠泰共同傾倒廢棄物之行為，足
以縮減流水斷面，造成河床淤積，肇致颱風豪雨時將該廢土沖刷至下游阻塞河道時，
致水流改道而影響附近住家安全，致生公共危險。嗣於八十七年三月十八日十五時三
十分許，歐陽志明（業經第一審判處有期徒刑三月，緩刑四年確定在案）、林幸凱、
陳信銪（以上二人均經第一審判處有期徒刑四月，緩刑四年確定在案），分別駕駛車
號ＦＩ｜七六九號大貨車、車號ＦＥ｜五五三號大貨車、車號ＧＴ｜三七五號大貨車
，經廖忠泰導引至台北縣鶯歌鎮○○○段第二九四之一及第二九四之四號二筆土地上
之廢土棄置場（如原判決附圖斜線部分所示位置）傾倒廢土，收費每台大貨車一千一
百元（歐陽志明）、一千二百元（林幸凱、陳信銪）不等，適為台北縣政府工務局河
川巡防員查獲。丙○○、丁○○仍共同基於同前在行水區內傾倒廢棄物之犯意聯絡，
及承前之概括犯意，繼續在前揭二筆土地設置廢土棄置場（如原判決附圖斜線部分所
示位置），以每台卡車一千三百元之價格，直接在入場管制台收費等方式，連續供不
特定人駕駛貨車至該廢土棄置場傾倒廢土，而共同違反主管機關為保護水道，應禁止
在行水區內傾倒廢棄物，足以妨害水流之行為之規定，足以縮減流水斷面，造成河床
淤積，肇致颱風豪雨時將該廢土沖刷至下游阻塞河道時，致水流改道而影響附近住家
安全，致生公共危險。嗣於八十七年十二月二十四日十四時許，在台北縣鶯歌鎮○○
○段第二九四之一及第二九四之四號二筆土地上之廢土棄置場，丙○○指揮朱旭光、
潘俊喜分別駕駛之車號ＷＧ｜四０八號、車號ＧＯ｜七０一號大貨車，正欲傾倒廢土
時，適為警當場查獲等情。因而撤銷第一審此部分科刑判決，改判仍論處丁○○、丙
○○及甲○○共同連續違反主管機關為保護水道，應禁止在行水區內傾倒廢棄物，足
以妨害水流之行為之規定，致生公共危險罪刑之判決，固非無見。
惟查(一)、有罪判決書之事實一欄，為判斷其適用法律當否之準據，法院應將依職權認
定與論罪科刑有關之事實，翔實記載，然後於理由內逐一說明其憑以認定之證據，並
使事實認定與理由說明，互相適合，方為合法。倘事實認定與理由說明，不相一致，
或事實與理由之記載，前後齟齬，按諸刑事訴訟法第三百七十九條第十四款後段規定
，均屬判決理由矛盾之當然違背法令。本件原判決事實欄記載「丁○○、丙○○、甲
○○三人均明知台北縣鶯歌鎮○○○段第二九四之一及第二九四之四號二筆土地，係
禁止傾倒廢棄物之行水區，竟於八十六年九月二十六日共同謀議在上開土地上經營廢
土棄置場（即俗稱土尾場），基於在行水區內傾倒廢棄物之犯意聯絡，及概括之犯意
，先佯由丁○○與丙○○訂定委任契約書……」，似認定其等違反水利法罪行，犯罪
時間係自八十六年九月二十六日起，惟於同判決理由又謂「遍閱全卷，又查無其他積
極證據足認被告等有自八十六年九月二十六日起至八十七年一月底止之傾倒廢棄土犯
行，此部分被告等之犯罪尚屬不能證明」（見原判決第十五頁）。對於犯罪時間之認
定，事實與理由說明，不相一致，已有理由矛盾之違法。(二)、刑法上之連續犯，係指
一次即可成罪之行為，而以連續之意思，對於同一性質之法益，予以反覆數次之侵害
者而言，若於實施犯行後，因尚未完成其犯罪而再繼續動作，以促成其結果者，則其
前後所實施之各動作，乃組成犯罪行為之一部，仍應成立單一之犯罪，與連續犯有別
。次按水利法第九十二條之一第一項規定違反第七十八條第一項各款情形之一者，行
為態樣有三：其一，單純違規者，處以六千元以上三萬元以下罰鍰；其二，行為因而
損害他人權益者，處三年以下有期徒刑、拘役或科或併科四千元以上二萬元以下罰金
；其三，行為致生公共危險者，處五年以下有期徒刑，得併科六千元以上三萬元以下
罰金。其間，端視行為人危害之程度而論，並非每一次行為均單獨成罪。原判決認定
上訴人等自八十六年九月二十六日起所為，係違反水利法第七十八條第一項第一款禁
止在行水區內傾倒廢棄物，足以妨礙水流之行為之規定，致生公共危險，應依水利法
第九十二條之一第一項後段處斷，並論以連續犯。然上訴人等所為，究係連續多次以
上開土地供人傾倒廢棄物，其最終結果致生公共危險？抑其等每一次供人傾倒廢棄物
之行為，均致生公共危險？攸關其等能否論以該罪之連續犯，原判決並未詳細論列，
遽以連續犯論處，自有判決理由不備之違法。(三)、原判決認定丙○○與丁○○違反水
利法犯行，於八十七年三月十八日被查獲後，仍承前概括犯意，繼續在前揭二筆土地
供人傾到廢土，嗣於同年十二月二十四日十四時許，在上揭二筆土地上之廢土棄置場
，丙○○指揮朱旭光、潘俊喜分別駕駛之車號ＷＧ｜四０八號、車號ＧＯ｜七０一號
大貨車，正欲傾倒廢土時，為警當場查獲等情。如果無訛，同年十二月二十四日十四
時許，被警查獲當時，朱旭光、潘俊喜所分別駕駛之車號ＷＧ｜四０八號、車號ＧＯ
｜七０一號大貨車，正欲傾倒廢土尚未傾倒，即為警當場查獲，如此能否謂丙○○與
丁○○該次行為，已致生公共危險，而應依水利法第九十二條之一第一項後段論處罪
刑？又原判決事實認定丙○○與丁○○自八十七年三月十八日被查獲後，仍繼續犯罪
至同年十二月二十四日十四時許，並未說明其所憑之證據及理由，亦有理由不備之違
法。(四)、原判決認定甲○○自八十六年九月二十六日起即參與犯罪，惟為甲○○所否
認，並辯稱伊於丙○○等人取得台北縣政府許可書後，始於八十七年一月底施作護岸
修復工程，旋因購買材料問題與丙○○不合而解除合夥關係終止修復工程，受僱前往
台北縣汐止鎮○○○路第九標、第十標，擔任長道工程有限公司之工地主任云云，並
提出該公司八十七年二月至十二月所得扣繳憑單在卷足憑（見第一審卷第八十一頁）
。證人即長道工程有限公司負責人張翼飛並證稱：甲○○經友人介紹於八十七年二月
十日任工地主任，目前仍在台中工地負責等語，並提出工程合約影本在卷為證（見原
審卷第七十二頁背面、第七十五至八十頁）。原審對於甲○○否認犯罪所為有利之辯
解事項及證據，未予調查，亦不於判決理由加以論列，率行判決，顯屬於法有違。以
上或係上訴意旨所指摘，或為本院得依職權調查之事項，應認原判決關於丁○○、丙
○○及甲○○部分有撤銷發回更審之原因。又原判決不另諭知無罪部分，基於審判不
可分原則，亦應一併發回。
二、上訴人乙○○部分：
按被告死亡者，應諭知不受理之判決，為刑事訴訟法第三百零三條第五款所明定。被
告在第二審判決後，上訴於第三審法院繫屬中死亡者，依同法第三百九十四條第一項
但書、第三百九十三條第五款、第三百九十八條第三款、第三百八十七條之規定，第
三審之審判亦有上開條款之適用。本件上訴人乙○○部分，經原審撤銷第一審科刑判
決後，乙○○於八十九年六月八日提起第三審上訴，嗣乙○○於本院審理中之九十一
年六月十二日死亡，有其個人基本資料查詢結果在卷可稽。依上開說明，應由本院將
原判決關於乙○○罪刑部分撤銷，改判諭知不受理。
據上論結，應依刑事訴訟法第三百九十七條、第三百九十八條第三款、第三百八十七
條、第三百零三條第五款、第四百零一條，判決如主文。
中      華      民      國    九十一    年      十      月      三      日
                              最高法院刑事第二庭
                                  審判長法官  陳  錫  奎
                                        法官  洪  清  江
                                        法官  李  伯  道
                                        法官  洪  文  章
                                        法官  花  滿  堂
      右正本證明與原本無異
                                              書  記  官
中      華      民      國    九十一    年      十      月      九      日
